最高法院民事判決　　　　　　　　　　　　　　　八十六年度台上字第二四五○號
　　上　訴　人　乙○○○
　　　　　　　　甲 ○ ○
　　共　　　同
　　訴訟代理人　陳明良律師
　　被 上訴 人　丙 ○ ○
　　訴訟代理人　林菊芳律師
右當事人間請求給付違約金（返還價金）事件，上訴人對於中華民國八十五年十二月
九日台灣高等法院第二審更審判決（八十五年度重上更(一)字第五七號），提起上訴，
本院判決如左：
    主  文
原判決廢棄，發回台灣高等法院。
    理  由
本件上訴人主張：伊於民國七十八年六月三日分別與被上訴人簽訂廠房及土地預定買
賣契約書（下稱買賣契約書），分別以新台幣（下同）四千六百三十三萬元、四千五
百七十萬元向被上訴人購買台北縣新店市遠東Ａ、Ｂ、Ｃ工業園區第五批Ｆ棟一樓，
面積二○七‧七五建坪廠房與基地應有部分，及Ｅ棟一樓，面積二○四‧九四建坪廠
房與基地應有部分。迄七十九年六月，上訴人乙○○○已給付價金一千一百三十八萬
元，上訴人甲○○已給付一千一百二十一萬元。因台灣北區郵政管理局（下稱郵局）
擬承購系爭不動產作為新店郵局第十九支局，被上訴人乃表示如郵局願以原價購買，
同意解除兩造買賣契約，在郵局決定購買或不買前，乙○○○、甲○○得暫緩繳付各
期價款及違約金。嗣新店郵局於八十年十二月二十日始正式表示無法買受系爭不動產
，詎被上訴人違約於同年六月八日、十二月十日、十二月十七日催告伊給付各期價款
及違約金，並於八十年十二月二十八日、八十一年一月七日發函解除買賣契約及沒收
伊已付之價金，且於八十一年三月擅將系爭不動產轉售並移轉所有權登記與他人，致
給付不能。爰以訴狀繕本之送達解除契約。倘認被上訴人得解除契約，並沒收已付價
金充作違約金，則違約金過高，亦應酌減三分之一等情。先位聲明求為命被上訴人分
別返還乙○○○、甲○○價金一千一百三十八萬元、一千一百二十一萬元，並各加付
法定遲延利息；備位聲明求為命被上訴人分別返還乙○○○、甲○○七百五十八萬元
、七百四十七萬元，並各加付法定遲延利息之判決。（第一審就先位聲明部分，駁回
上訴人之請求，就備位聲明部分，判命被上訴人如數給付。兩造各就敗訴部分，提起
上訴。）
被上訴人則以：伊並未同意上訴人暫緩給付各期價款，縱新店郵局有意價購系爭不動
產，因嗣後不買而條件不成就，原買賣契約仍為有效。上訴人迭經催告，拒不給付價
金，伊自得解除契約，並依約沒收已付價金作為違約金。且本件不動產轉售他人，得
款六千九百三十六萬元，較兩造原約定價金減少收益二千二百六十七萬元，加上利息
損失及行銷費用，損失達五千餘萬元，伊沒收二千二百五十九萬元，不足彌補損失，
要無偏高情事等語，資為抗辯。
原審廢棄第一審所為上訴人備位之訴勝訴部分判決，改判駁回該備位之訴，並維持上
訴人先位之訴敗訴部分判決，駁回該部分上訴，無非以：依兩造所不爭之買賣契約書
第八條前段約定：「甲方（指上訴人，下同）應繳之各期款，於接到繳款通知之日起
七日內，依約如數以現金或即期支票至乙方（指被上訴人，下同）指定之地點繳訖，
若逾期得依應繳金額千分之一按日計算滯納金，於補繳期款時一併繳付乙方。如逾期
不繳並經乙方以存證信函催繳後五日內仍不到繳者，概視為甲方違約，甲方同意按本
約第十三條違約規定辦理。」第十三條第二款前段約定：「如甲方違反本契約各項規
定時，乙方並得不經催告，通知逕行解除本約。」系爭廠房於八十年三月十四日建築
完成，領得使用執照，被上訴人即於八十年四月十日，以台北郵局第五支局存證信函
，通知上訴人乙○○○、甲○○各繳付房地款七百十九萬五千元，上訴人於同年月十
五日，以台北郵局存證信函函覆收受催告函無訛，並表示郵政單位洽購中，得暫緩付
款。嗣於得暫緩繳款期限屆滿後，被上訴人即於八十年六月八日以台北郵局九一八、
九一九號存證信函催告上訴人給付價金。該信函雖未經上訴人收受，惟被上訴人係依
兩造約定之方法為送達，應認已生效力。被上訴人復於八十年十二月十日及十七日分
別以同支局存證信函，催告甲○○、乙○○○各於函到五日內付清價款，甲○○、乙
○○○分別於八十年十二月十二日及同年月十八日收受存證信函，惟未給付價款，被
上訴人遂於八十年十二月二十八日及八十一年一月七日，分別以存證信函通知乙○○
○、甲○○解除契約，乙○○○及甲○○分別於八十年十二月三十日及八十一年一月
八日收受解約函，其解除契約已發生效力。上訴人雖主張被上訴人之催告及解除契約
均不合法，惟依買賣契約第十九條約定：「按甲乙雙方所為之徵詢、洽商或通知書，
均以書面按本約所載通訊地址掛號郵寄為準。若有遷移或變更應即時以書面通知對方
，否則如因拒收或無法投遞而退回者，均以郵局第一次投遞日期視為送達日期。」足
見兩造約定當事人之一方如有遷移或變更住所而未以書面通知他方者，對於變更或遷
移住所之當事人所為之催告，係採發信主義，被上訴人以契約書所載通訊地址「台北
市○○路六十二號」，催告上訴人繳款，無論上訴人有無收受催告函，仍生催告之效
力。上訴人雖主張伊已通知被上訴人變更通訊處所云云，但為被上訴人所否認，且未
能提出證明，其主張自非可採。契約既經解除，兩造買賣關係即不存在，上訴人再為
解除契約，自不適法。又系爭買賣契約書第十三條明定：如買方違反本契約各項規定
時，已繳付之定金及價款任由賣方沒收。上訴人未遵期付款，拒不履約，賣方即被上
訴人沒收上訴人所給付之價金，即無不合。按當事人約定契約不履行之違約金過高者
，法院固得依民法第二百五十二條以職權減至相當之數額，惟是否相當，應依一般客
觀事實，社會經濟狀況，及債務人若能如期履行債務時，債權人可得享受之一切利益
為衡量之標準。本件經財團法人中華企業技術鑑定委員會鑑定結果，系爭新店市○○
路五三一號廠房（即乙○○○所購Ｆ棟一樓）之市場重置成本為二千四百二十五萬八
千零四十八元，加上土地增值稅五十三萬一千四百五十元，總計該屋之成本為二千四
百七十八萬九千四百九十八元。倘上訴人乙○○○如期依約履行，被上訴人可得房地
總價款為四千六百三十三萬元，經扣除成本二千四百七十八萬九千四百九十八元，所
餘二千一百五十四萬零五百零二元即係乙○○○若能如期履行債務時，被上訴人可得
享受之利益，而乙○○○已支付之價金一千一百三十八萬元，遠不及被上訴人可得享
受之利益，從而被上訴人沒收乙○○○所繳之一千一百三十八萬元，充作違約金，自
無過高情事。又倘上訴人甲○○如期依約履行，被上訴人可得之房地總價款為四千五
百七十萬元，扣除被上訴人售予甲○○之Ｅ棟一樓廠房（即中正路五二九號）成本二
千四百五十八萬三千五百七十八元，所餘二千一百十一萬六千四百二十二元即係債務
人甲○○若能如期履行債務時，被上訴人可得享受之利益，而甲○○支付之價金一千
一百二十一萬元，遠不及被上訴人可享受之利益，從而被上訴人沒收甲○○所繳之一
千一百二十一萬元，充作違約金，亦無過高情事。本件買賣契約因乙○○○、甲○○
分別違約不付款，經催告不履行，被上訴人依約解除契約，並沒收所繳價金作為違約
金，於法洵屬有據。從而，上訴人乙○○○、甲○○先位聲明分別請求返還所付價金
一千一百三十八萬元、一千一百二十一萬元並加計法定遲延利息，備位聲明請求酌減
違約金，分別請求返還七百五十八萬元與利息及七百四十七萬元與利息，均不應准許
等詞，為其判斷之基礎。
查買賣契約第八條前段約定：「甲方（指上訴人）應繳之各期款，於接到繳款通知之
日起七日內，依約如數以現金或即期支票至乙方（指被上訴人）指定之地點繳訖，若
逾期得依應繳金額千分之一按日計算滯納金，於補繳期款時一併繳付乙方，如逾期不
繳並經乙方以存證信函催繳後五日內仍不到繳者，概視為甲方違約，甲方同意按本約
第十三條違約規定辦理」。第十三條第二款前段約定：「如甲方違反本契約各項規定
時……乙方並得不經催告，通知逕行解除本約。」準此，被上訴人欲解除契約，似須
先為兩次催告後，始得為之。而依買賣契約記載，上訴人之通訊地址固為台北市○○
路六十二號，惟買賣契約亦約定，得以書面通知變更通訊地址。上訴人主張伊早已通
知被上訴人伊之通訊地址變更為台北市○○路一○三號，被上訴人於八十年六月八日
催告上訴人乙○○○繳款之信函仍送達台北市○○路六十二號，自不生效力。送達於
上訴人甲○○之上述函件亦均送達於台北市○○路六十二號而非變更之新址，亦不生
效力等語。上訴人前開主張雖為被上訴人所否認，但被上訴人於八十年四月十日致上
訴人之信函及上訴人於同月十五日致被上訴人之信函均載明上訴人之地址為台北市○
○路一○三號，此有存證信函影本三紙可稽（見原審更(一)卷六十至六三頁），該等信
函之日期均在被上訴人上開催告函及解除契約信函所載日期之前，則上訴人主張於被
上訴人催告伊繳款前已通知被上訴人變更通訊地址一節，似非無據。原審未斟酌上開
八十年四月十日及十五日兩造往來之信件，遽謂上訴人主張已通知被上訴人變更通訊
地址一節未能證明，因而為其不利之判決，自有可議。上訴論旨執以指摘原判決違背
法令，聲明廢棄，為有理由。
據上論結，本件上訴為有理由，依民事訴訟法第四百七十七條第一項、第四百七十八
條第一項，判決如主文。
中      華      民      國    八十六    年      七      月    三十一    日
                              最高法院民事第七庭
                                  審判長法官  蕭  亨  國
                                        法官  吳  正  一
                                        法官  鄭  三  源
                                        法官  楊  隆  順
                                        法官  陳  淑  敏
      右正本證明與原本無異
                                              書  記  官
中      華      民      國    八十六    年      八      月     二十     日
